【裁判字號】    97,訴,1366
【裁判日期】    980526
【裁判案由】    調整租金
【裁判全文】
臺灣臺北地方法院民事判決              97年度訴字第1366號
原      告  戊○○
            癸○○
                        之3
            丁○○
            辛○○
            己○○
            庚○○
共      同
訴訟代理人  余鑑昌律師
複代理人    劉明益律師
被      告  未○○
            申○○
兼上一人
訴訟代理人  酉○○
被      告  午○○
                        弄15.
            辰○○
            巳○○
            戌○○
            亥○○
            寅○○即丑○○之.
            卯○○即丑○○之.
上二人共同
訴訟代理人  蘇弘志律師
複代理人    陳俊斌律師
            丙○○
被      告  壬○○○
            甲○○
兼上一人
法定代理人  乙○○
上列當事人間請求調整租金事件，本院於民國98年4 月28日言詞
辯論終結，判決如下：
    主      文
被告承租原告所有坐落臺北市○○區○○段二小段二三八地號土
地，自民國九十六年十二月五日起，每月租金調整為新臺幣貳萬
零佰拾陸元。
原告其餘之訴駁回。
訴訟費用由被告負擔十分之九，餘由原告負擔。
    事實及理由
一、本件原來被告丑○○於起訴後之民國97年11月24日死亡，依
    民事訴訟法第168 條、第175 條規定，應准由其繼承人卯○
    ○、寅○○承受訴訟；又被告未○○、申○○、酉○○、午
    ○○、辰○○、巳○○、戌○○、亥○○、壬○○○均未於
    最後言詞辯論期日到場，核無民事訴訟法第386 條各款所列
    情形，爰依原告之聲請，由其一造辯論而為判決。
二、原告主張：臺北市○○區○○段2 小段238 地號，面積63平
    方公尺之土地（下稱系爭土地），為原告本於繼承關係而公
    同共有。坐落其上之門牌號碼臺北市萬華區○○○道84號房
    屋（下稱系爭房屋），為訴外人謝天從於民國10年1 月5 日
    所興建。謝天從建屋當時係向原告之先祖承租系爭土地，該
    租賃為不定期土地租約（下稱系爭土地租約），迄民國51、
    52年間，租金約定為每年新臺幣（下同）300 元。嗣該租約
    之出租人、承租人契約地位，輾轉由原告、被告分別繼承。
    因系爭土地至96年間，公告現值已高昇至每平方公尺13萬
    8000元，惟被告仍執意按原約定每年300 元之標準給付租金
    ，原告自得依民法第442 條規定，訴請將租金調高為按系爭
    土地96年1 月申報地價總價額年息10% 計算，即每月2 萬
    2596元等語。並聲明：被告承租原告所有系爭土地之租金應
    自起訴狀繕本送達翌日起，調整為每月2 萬2596元。
三、被告卯○○、寅○○辯稱：系爭房屋未供營業或收租，僅卯
    ○○、寅○○居住使用，其餘共有人均已遷離，該房屋隔鄰
    租金每月1 萬3000元，原告於94年間訴請系爭房屋前共有人
    給付使用系爭土地之之不當得利，亦經法院判決認定以每月
    1 萬1264元為適當，原告請求調整租金之數額過高，應按系
    爭土地申報地價總額年息1%計算為適當，爰聲明請求駁回原
    告之訴等語；被告未○○辯稱：系爭房屋於謝天從去世後，
    即由其繼承人協議分歸繼承人丑○○使用，其餘繼承人則陸
    續遷出未再使用。當時系爭土地之出租人即原告之被繼承人
    ，亦同意土地租金向丑○○收取。依民法第1171條第1 項規
    定，除丑○○之繼承人以外，同時繼承系爭土地租約之其餘
    繼承人，均已免除連帶責任。原告仍以未○○應負連帶給付
    租金義務而起訴，自無理由。縱認應予准許，其請求調整之
    租金數額亦屬過高而無可採，爰聲明請求駁回原告之訴等語
    。被告申○○辯稱：系爭土地租金應由目前使用系爭房屋者
    支付等語。被告甲○○、乙○○辯稱：不知系爭土地租約之
    事，不應由其負擔租金等語。
四、經查，原告主張系爭土地為原告本於繼承關係而公同共有。
    坐落其上之系爭房屋，為訴外人謝天從於10年1 月5 日所興
    建。謝天從建屋當時係向原告之先祖承租系爭土地，該租賃
    為不定期土地租約，其出租人之契約地位，已輾轉由原告繼
    承。迄51、52年間，系爭土地租約之租金約定為每年300 元
    ，至96年1 月，系爭土地公告現值已達每平方公尺13萬8000
    元等情，為被告所不爭，並有原告提出之土地登記謄本附卷
    可稽（見調字卷第11頁），堪信為真正。
五、原告另主張系爭土地租約之承租人契約地位，輾轉由被告繼
    承一節，雖為被告未○○前詞所否認，惟按繼承人自繼承開
    始時，除民法另有規定外，承受被繼承人財產上之一切權利
    、義務，民法第1148條第1 項前段定有明文。據此規定，謝
    天從死亡後，其財產上之一切權利義務，包括系爭土地租約
    之承租人契約地位，即由其繼承人概括繼受。又謝天從之繼
    承人原有子○○、謝式駿、謝式寬、謝式裕、丑○○，其中
    謝式駿於繼承後之71年4 月30日死亡，有其繼承系統表及除
    戶謄本附卷可證（見訴字卷第54頁背面、第263 頁），依上
    開民法規定，謝式駿所繼受之系爭土地租約承租人契約地位
    ，亦應由其繼承人概括繼承。而被告未○○為謝式駿之子，
    係謝式駿繼承人，有其戶籍謄本在卷為憑（見訴字卷第200
    頁），則系爭土地租約承租人契約地位，自應由被告未○○
    繼受。雖被告未○○辯稱系爭房屋於謝天從去世後，即由繼
    承人協議分歸繼承人丑○○使用，其餘繼承人則陸續遷出未
    再使用，當時系爭土地之出租人即原告之被繼承人，亦同意
    土地租金向丑○○收取等語。惟未據舉證以實其說，且為原
    告所否認，參酌本件原來被告丑○○於亡故前，亦陳稱系爭
    房屋並無協議分割情事（見訴字卷第165 頁背面）等情，可
    見被告未○○上開辯詞尚無可採。則其引民法第1171條第1
    項規定，辯稱除丑○○之繼承人以外，同時繼承系爭土地租
    約之其餘繼承人，均已免除連帶責任等語，即屬無據。則原
    告主張系爭土地租約之承租人契約地位，已輾轉由被告繼承
    一節，應堪採信。
六、按未定期限之不動產租賃，因該不動產價值之昇降，當事人
    得聲請法院增減其租金；又城市地方建築基地之租金，以不
    超過土地申報總價額年息百分之十為限，民法第442 條前段
    及土地法105 條準用同法第97條第1 項定有明文。至於出租
    人就不動產租賃物為增租之請求，所加租額之多寡，應以土
    地繁榮之程度及鄰地租金比較等情形為標準，最高法院20年
    度上字第283 號亦著有判例可資參照。查系爭土地96年1 月
    之公告現值已達每平方公尺13萬8000元，顯較土地租金每年
    僅300 元之51、52年時期高漲甚多，殆無疑義。原告依上開
    規定請求調高租金，尚無不合。本院審酌系爭土地位於臺北
    市萬華區○○○道上，鄰近萬華批發市場、火車站等人潮眾
    多商業繁榮地帶，交通便利，生活機能尚佳，有照片及地圖
    附卷可稽（見訴字卷第60至62頁、71頁），其96年1 月申報
    地價為每平方公尺4 萬3040元，有土地登記謄本在卷可證（
    見調字卷第11頁），其隔鄰土地上所建房屋，單層租金即達
    每月1 萬3000元，亦有租賃契約書為佐（見訴字卷第100 頁
    ）等情並參酌原告主張系爭土地租金應為每月2 萬2596 元
    ，被告卯○○、寅○○則陳稱渠願支付租金數額與原告請求
    之差額約在1 、2 千元左右等語（見訴字卷第165 頁背面）
    ，認被告承租系爭土地之每月租金，以調整為按土地申報地
    價總額年息9%即每月2 萬336 元為適當（計算式：43040 ×
    63 ×0.09 ÷12，小數點以下四捨五入）。
五、至於被告申○○、甲○○、乙○○雖以上詞辯稱系爭土地租
    金不應由其給付等語，惟本件原告並未請求被告給付租金，
    是被告上開辯詞對本件租金數額之酌定並無影響，附此敘明
    。
六、從而，原告依民法第442 條規定，訴請自起訴狀繕本送達翌
    日即96年12月5 日起，調整被告承租系爭土地之租金為每月
    2 萬336 元部分，為有理由，應予准許；逾此部分之請求，
    為無理由，應予駁回。
七、依民事訴訟法第385 條第1 項前段、第79條判決如主文。
中    華    民    國    98    年    5     月    26    日
                      民事第三庭  法  官  黃明發
以上正本係照原本作成
如對本判決上訴，須於判決送達後20日內向本院提出上訴狀
中    華    民    國    98    年    5     月    26    日
                                  書記官  陳怡如


司法院資訊處製作；財團法人民間司法改革基金會備份。
